臺灣高等法院刑事判決　　　　　　　 100年度上易字第2636號
上　訴　人　臺灣基隆地方法院檢察署檢察官
被　　　告　沈福添
上列上訴人因被告妨害名譽案件，不服臺灣基隆地方法院100年
度易字第351號，中華民國100年9月28日第一審判決（起訴案號
：臺灣基隆地方法院檢察署100年度偵字第2864號），提起上訴
，本院判決如下：
    主  文
原判決撤銷。
沈福添公然侮辱人，處罰金新台幣參仟元，如易服勞役，以新臺
幣壹仟元折算壹日。
    事  實
一、沈福添係王坤樟之妻沈素雲之兄，於民國100年5月17日下午
    2時36分許，因沈素雲之母親遭車禍身亡乙事與肇事者在臺
    灣基隆地方法院4樓調解室調解時，因沈素雲拒絕肇事者之
    賠償條件致調解未果，而於各該人等走出調解室時，沈福添
    竟基於公然侮辱之犯意，於不特定多數人得共見共聞之臺灣
    基隆地方法院4樓調解室外，明知王坤樟原有正當工作，退
    休後亦按月領有退休金，竟公然以足以貶損人之人格之「吃
    軟飯」言詞辱罵王坤樟，因而貶損一般人對王坤樟人格之評
    價。
二、案經王坤樟訴請臺灣基隆地方法院檢察署檢察官偵查起訴。
    理  由
一、證據能力：
    被告以外之人於審判外之陳述，雖不符同法第159條之1至第
    159條之4之規定，而經當事人於審判程序同意作為證據，法
    院審酌該言詞陳述或書面陳述作成時之情況，認為適當者，
    亦得為證據。當事人、代理人或辯護人於法院調查證據時，
    知有第159條第1項不得為證據之情形，而未於言詞辯論終結
    前聲明異議者，視為有前項之同意，此據同法第159條之5規
    定甚明。本件以下實體所認定之證據，如屬傳聞證據，因公
    訴人及被告均先後於本院準備程序中及審判期日表示無意見
    ，且迄至言詞辯論終結前亦未再聲明異議，而本院審酌上開
    證據資料製作時之情況，尚無違法不當之瑕疵，且為證明本
    件犯罪事實所必要，應認為有證據能力。
二、訊據被告沈福添供承有於上開時間在臺灣基隆地方法院4 樓
    調解室外，指稱告訴人王坤樟是「吃軟飯」之事實不諱，惟
    否認有公然侮辱之犯行，辯稱：伊母親生前曾說過告訴人都
    不工作，都是靠伊妹妹出去工作，而且要工作到晚上10 、
    11點，還曾經因此發生車禍受傷而回家向伊母親訴苦，當天
    因伊妹妹反對跟肇事者談好的條件，調解不成立，伊一時氣
    憤才會說告訴人「吃軟飯」，伊並無侮辱告訴人之意思云云
    。經查：
(一)被告如何於上開時地，對告訴人王坤樟出言「吃軟飯」等情
    ，除據被告供承在卷外，並經告訴人於偵查中、原審審理時
    及本院審理時指證綦詳在卷（見100年度他字第462號卷第3
    頁、原審卷第19頁及本院卷第17頁），復有當時在場之證人
    即被告之弟弟沈福榮、證人即臺灣基隆地方法院替代役張添
    傑、鄭哲明於偵查中證述明確在卷（見100年度偵字第2864
    號卷第13頁、100年度他字第462號卷第14頁），是被告確有
    於上開時地對告訴人出言「吃軟飯」之事實，應堪認定。
(二)臺灣傳統社會對於家庭之維繫，素以丈夫應在外工作賺取金
    錢以提供支持家庭經濟為主要觀念。雖現代女性因教育程度
    及工作機會提高，如今社會對於家庭觀念已漸趨男女平等，
    夫妻均外出工作分攤家用已為常態，甚且有妻在外工作，夫
    在內維持家務之情形，然傳統觀念仍然深植在年長一輩之固
    有想法，有認為男性不外出工作，靠妻子提供經濟支持係羞
    愧之事，而用以形容男方依賴女方提供經濟支援之情況，民
    間俗語即稱之為「吃軟飯」，是一般稱男子「吃軟飯」者，
    在一般社會觀感上係認該男子不事生產而專仰賴女子提供金
    錢為生活，隱喻該男子無能、沒志氣而仰賴女子生活，係甚
    為羞恥之不名譽譏諷用語，是以此「吃軟飯」用語辱罵他人
    ，除對其自尊造成傷害外，並在客觀上足以貶損他人之人格
    及社會地位；依本件被告於本院審理時供稱伊原係在區公所
    擔任里幹事，依法辦理退休後，仍領有每月約3萬元之退休
    俸等語（見本院卷第17頁反面），此亦為被告所不否認，足
    見被告原即有正當工作，嗣雖已退休無工作，然每月仍領有
    退休金，可供生活，並非毫無經濟能力而全依靠其妻之工作
    所得維生，且依被告於本院審理時亦供稱：告訴人之前有工
    作，是在區公所擔任里幹事，實際上伊不認為告訴人在吃軟
    飯，因為他在區公所擔任里幹事，退休後還有退休金等語（
    見本院卷第17頁），被告既明知被告並非毫無經濟來源而不
    事生產之人，其主觀上亦不認為被告有何「吃軟飯」之行為
    ，其竟仍於不特定多數人得共見共聞之臺灣基隆地方法院4
    樓調解室外，以足以貶損人之人格之言詞，對告訴人辱罵「
    吃軟飯」，顯見被告確有侮辱告訴人之犯意甚明，縱被告前
    曾聽聞其母對告訴人有所不滿，亦不得依此即得任意對告訴
    人為此貶損其人格、社會地位之謾罵，是被告所辯係聽聞伊
    母親之前所言始對被告有此言語，伊並無侮辱告訴人之意思
    云云，委無足採。
(三)按刑法上之公然侮辱罪，只須侮辱行為足使不特定人或多數
    人得以共見共聞，即行成立，且僅任意謾罵並未指有具體事
    實，仍屬公然侮辱（司法院院字第2179號解釋要旨參照）。
    查本件被告於上述時間，在不特定多數人得共見共聞之臺灣
    基隆地方法院4樓調解室外，公然以「吃軟飯」辱罵告訴人
    ，已使不特定人得以共見共聞；又被告以「吃軟飯」辱罵告
    訴人，衡諸一般社會通念，係屬醜化、污衊、羞辱之詞句，
    自足使告訴人在精神上、心理上感受到難堪，更對告訴人個
    人在社會上所保持之人格及地位，產生貶損之評價，而足以
    減損告訴人之聲譽無訛。綜上所述，本件事證明確，被告犯
    行堪予認定。
三、核被告所為，係犯刑法第309條第1項之公然侮辱罪。原審就
    被告上揭犯行，未詳加調查，細心勾稽，徒以告訴人退休後
    並未工作，而其妻子沈素雲則自小孩就學後即在外工作迄今
    ，告訴人尚且協助妻子沈素雲爭取母親死亡之民事損害賠償
    金，以此不免遭評為告訴人欲利用妻子沈素雲而獲得財產利
    益，而以被告雖對告訴人指稱是「吃軟飯」，然被告應無侮
    辱告訴人之犯意，而為被告無罪之諭知，惟此依上所述，其
    論斷尚有未洽。檢察官上訴意旨執此指摘原審判決被告無罪
    係屬不當，非無理由，則原判決既有可議，自應由本院予以
    撤銷改判。爰審酌被告之素行、智識程度，告訴人為其妹婿
    ，僅因其妹（即告訴人之妻）不同意母親因車禍身亡而與肇
    事者達成之調解條件，即出言辱罵告訴人，貶損告訴人之人
    格，惟犯後對其指稱告訴人是「吃軟飯」乙節，已知所悔悟
    ，並迭向告訴人表示歉意等一切情狀，量處罰金新台幣參仟
    元，並諭知易服勞役之折算標準日。
據上論斷，應依刑事訴訟法第369條第1項前段、第364條、第299
條第1項前段，刑法第309條第1項、第42條第3項、刑法施行法第
1條之1，判決如主文。
本案經檢察官楊秀琴到庭執行職務。
中    華    民    國  100    年    12    月    21     日
            刑事第七庭    審判長法  官  溫耀源
                                法  官  王復生
                                法  官  張傳栗
以上正本證明與原本無異。
不得上訴。
                                書記官  林月蓉
中    華    民    國  100    年    12    月    21     日
附錄本案論罪科刑法條全文：
中華民國刑法第309條
（公然侮辱罪）
公然侮辱人者，處拘役或 3 百元以下罰金。
以強暴犯前項之罪者，處1年以下有期徒刑、拘役或5百元以下罰
金。